【裁判字號】    99,交聲,523
【裁判日期】    990430
【裁判案由】    聲明異議
【裁判全文】
臺灣高雄地方法院交通事件裁定         99年度交聲字第523號
原處分機關  交通部公路總局高雄區監理所
異  議  人
即受處分人  甲○○
上列異議人即受處分人因聲明異議案件，對於交通部公路總局高
雄區監理所99年3 月1 日所為之處分（原處分：高監營裁字第裁
80-N00000000號），聲明異議，本院裁定如下：
    主  文
原處分撤銷。
甲○○汽車駕駛人駕駛汽車（騎乘機車）經測試酒精濃度超過規
定標準，應壹年內不得考領重型機器腳踏車駕駛執照及接受道路
交通安全講習。
    理  由
一、原處分意旨略以：異議人即受處分人（下稱異議人）甲○○
    未考領有駕照，於民國97年11月28日2 時55分許，駕駛車牌
    號碼XYZ-689 號重型機車在高雄縣鳳山市○○路與田中央路
    口，因「酒後駕車，經酒精測試器測定結果為1.218MG/L 」
    之違規，為警當場舉發。經原處分機關依道路交通管理處罰
    條例第35條第1 項第1 款、第67條規定，且依違反道路交通
    管理事件統一裁罰基準及處理細則規定，以異議人未考領有
    駕照，復於壹年內有兩次酒精濃度超過標準駕車，裁處異議
    人罰鍰新臺幣（下同）6 萬元、1 年內不得考領駕駛執照及
    接受道路交通安全講習。
二、異議意旨略以：異議人固於裁決書所載之時、地有酒後駕車
    之行為，惟異議人之前開行為，業遭檢察官為緩起訴處分確
    定並裁罰新臺幣（下同）6 萬元之公益金，且異議人已然依
    限完納前開公益金，詎原處分機關仍予裁罰罰鍰6 萬元，為
    此依法聲明異議等語。
三、本件異議人酒後駕車之違規行為單一，而罰鍰、吊扣駕駛執
    照及施以道路交通安全講習等法律效果（處罰效果）與違規
    行為之存否俱無從分離，是以異議人雖僅就吊扣駕駛執照部
    分聲明異議，惟為貫徹司法審查作用，並避免法院嗣認定駕
    駛人並無交通違規行為，惟駕駛人卻已遭原處分機關裁處罰
    鍰確定等不合理現象，本院亦應就罰鍰等法律效果予以審理
    ，核先敘明。
四、汽車（含機器腳踏車，下同）駕駛人，駕駛汽車經測試檢定
    酒精濃度超過規定標準者，處15,000元以上60,000元以下罰
    鍰，並當場移置保管其車輛及吊扣其駕駛執照1 年；又汽車
    駕駛人，有道路交通管理處罰條例第35條第1 項規定之情形
    者，應接受道路交通安全講習，道路交通管理處罰條例第35
    條第1 項第1 款、第24條第1 項第2 款分別規定甚明。道路
    交通管理處罰條例第67條第6 條亦規定；汽車駕駛人違反本
    條例規定，應受吊扣駕駛執照處分，於汽車駕駛人係無駕駛
    執照駕車者，在所規定最長吊扣期間內，不得考領駕駛執照
    。
五、經查：
(一)、異議人未考領有駕駛執照，於首開時、地，酒後呼氣酒精濃
    度達1.218MG/L 之程度，猶騎乘重型機車致為警攔停舉發，
    且有一年內違反有兩次酒精濃度超過標準駕車，而經原處分
    機關就該違規行為為上開裁罰等處分，並有前開裁決書、違
    規紀錄單各1 份存卷足憑。
(二)、就原處分裁處異議人罰鍰6萬元是否適法部分：
１、一行為同時觸犯刑事法律及違反行政法上義務規定者，依刑
    事法律處罰之，但其行為應處以其他種類行政罰或得沒入之
    物而未經法院宣告沒收者，亦得裁處之，行政罰法第26條第
    1 項亦定有明文，是以就人民違反公法上義務之行為，除因
    處罰之性質與種類不同，必須採用不同方法而為併合處罰，
    以達行政目的所必要者外，原則尚不得重複處罰，惟於94年
    12月28日修正公布，並自95年7 月1 日施行之道路交通管理
    處罰條例第35條第8 項所明定：「…前項（指有酒精濃度超
    過規定標準而駕駛車輛等情形）汽車駕駛人，經裁判確定處
    以罰金低於本條例第92條第3 項所訂最低罰鍰基準規定者，
    應依本條例裁決繳納不足最低罰鍰之部分」等語，乃係行政
    罰法第26條第1 項之特別規定，從而若汽車駕駛人經判處之
    罰金刑（或有期徒刑、拘役刑易科罰金之數額）較諸該違規
    行為逕依相關行政罰則規定所裁處之罰鍰數額為低，行政機
    關就差額部分，應猶得予以裁罰，如此尚與現代民主法治國
    所揭櫫、遵行之「一事不二罰」基本原則無違，且更符事理
    之平。
２、又被告所犯為死刑、無期徒刑或最輕本刑3 年以上有期徒刑
    以外之罪，檢察官參酌刑法第57條所列事項及公共利益之維
    護，認以緩起訴為適當者，得定1 年以上3 年以下之緩起訴
    期間為緩起訴處分，刑事訴訟法第253 條之1 定有明文，而
    依同法第253 條之2 第1 項規定，檢察官為緩起訴處分者，
    得命被告應履行一定之事項。是以緩起訴之被告茍確依檢察
    官於緩起訴處分中所課之負擔，向國庫、公益團體繳納捐款
    ，則被告之財產實已減損，且就被告而言，該等金錢給付義
    務亦具有強制性、懲罰性，質言之，緩起訴處分所課負被告
    應向國庫、公益團體繳納捐款等事項，在性質上顯具實質處
    罰之意涵，而應認屬行政罰法第26條第1 項所稱之「刑事法
    律處罰」，並有「一事不二罰」原則之適用，是故前開修正
    後道路交通管理處罰條例第35條第8 項所指之罰金，在解釋
    上亦應包括依檢察官之緩處分命令而向國庫、公益團體繳納
    之捐款在內甚明。
(三)、異議人因上開裁決書裁罰之同一酒後騎乘機車之行為，經臺
    灣高雄地方法院檢察署檢察官於98年1 月22日以98年度偵字
    第2392號為緩起訴處分，緩起訴期間為1 年，並命異議人支
    付6 萬元予財團法人臺灣更生保護會高雄分會，該緩起訴處
    分於98年2 月12日確定，異議人並已於98年3 月27日完納前
    開款項開款項，嗣該緩起訴處分於99年2 月11日期滿等情，
    為異議人所自承，並有前開裁決書、緩起訴處分書、臺灣高
    等法院被告前案紀錄表、違規紀錄單各1 份存卷足憑，則依
    前開說明，外，異議人既已蒙受6 萬元之實質處罰，原處分
    機關再對異議人裁處罰鍰6 萬元，即有未恰。
(三)、就原處分裁處1 年內不得考領駕駛執照及接受道路交通安全
    講習，是否適法部分：
１、吊扣駕照及施以道路交通安全講習等處分，在種類、性質上
    係屬非財產罰，且與財產罰間欠缺易處可能性；又該等處分
    ，分別係以在一定期間內取消異議人駕車資格、對異議人再
    施以交通安全教育等方式，降低異議人「將來」繼續酒醉騎
    車之危險，自得（且應）與罰鍰（或罰金）併合處罰，始符
    行政目的。又異議人未考領有重型機車駕駛執照而駕車，依
    道路交通管理處罰條例第67條第6 項規定，應裁處1 年內不
    得考領重型機車駕駛執照。是故原處分關於裁處吊扣駕駛執
    照12個月及施以道路交通安全講習等部分，均尚無違「一事
    不二罰」原則。
２、又上開原處分處罰主文欄就僅載稱「一年內禁止考領駕駛執
    照」，而未載明所駕駛執照之種類，未臻明確，本院自應依
    現行道路交通管理處罰條例第68條規定，指明本件應吊扣駕
    駛執照之標的為「普通重型機車」之駕駛執照，避免爭議。
六、綜上所述，原處分機關所為裁罰異議人6 萬元之裁決，已違
    反「一事不二罰」原則，自屬違法，異議人聲明異議請求撤
    銷此部分之處分，為有理由，爰將原處分全數予以撤銷，並
    依法自為裁定如主文第2 項所示。
七、依道路交通案件處理辦法第20條，裁定如主文。
中    華    民    國    99    年    4     月    30    日
                     交通法庭  法  官  陳億芳
以上正本證明與原本無異。
如不服本裁定，應於收受送達後5 日內向本院提出抗告狀。
中    華    民    國    99    年    4     月    30    日
                               書記官  林靜慧

司法院資訊處製作；財團法人民間司法改革基金會備份。
